---
title: "Sprawozdanie_3"
author: "Jakub Okła, album 287337"
date: "2026-04-03"
output: 
  pdf_document:
    latex_engine: xelatex
    fig_caption: true
header-includes:
  - \usepackage{float}
  - \usepackage[polish]{babel}
geometry: margin=2cm
---

```{r setup, include=FALSE}
knitr::opts_chunk$set(
  echo = TRUE,
  fig.align = "center",
  fig.width = 7,
  fig.height = 3.5,
  out.width = "85%",
  dev = "png",
  dpi = 300
)
library(datasets)
library(dplyr)
library(rsample)
library(ggplot2)
library(tidyr)
```
# Klasyfikacja na podstawie modelu regresji liniowej

## Podstawowe informacje na temat analizowanych danych
```{r, include=FALSE}
set.seed(769)

irysy = iris

irysy <- irysy %>% rename(all_of(c(
  PL = 'Petal.Length',
  PW = 'Petal.Width',
  SL = 'Sepal.Length',
  SW = 'Sepal.Width'
)))

gatunki <- irysy$Species %>% unique
gatunki
```

Model **regresji liniowej** budowany będzie na podstawie zbioru danych **iris** z pakietu *datasets*. 

Mamy **3 klasy** (gatunki irysów): *setosa*, *versicolor*, *virginica* oraz **4 zmienne objaśniające**: *Petal.Length*, *Petal.Width*, *Sepal.Length* i *Sepal.Width*.

## Podział danych

```{r, include=FALSE}
split <- irysy %>% initial_split(prop = 2/3) 
train <- training(split)
test <- testing(split)
```

W celu zaprojektowania regresji liniowej dane zostały losowo podzielone na następujące części:
$\frac{2}{3}$ — danych zbiór uczący, $\frac{1}{3}$ — zbiór testowy. 

```{r, echo=FALSE}
# kodowanie klas na zmienne binarne
encoder <- function(x){
  row <- numeric(3)
  row[which(gatunki == x)] <- 1
  row
}

Y.train <- train$Species %>% sapply(encoder) %>% as.matrix %>% t
Y.test <- test$Species %>% sapply(encoder) %>% as.matrix %>% t

# przygotowanie macierzy zmiennych objaśniających
X.train <- train %>% select(-Species) %>% as.matrix
X.test <- test %>% select(-Species) %>% as.matrix

# macierz współczynników
B <- solve(t(X.train) %*% X.train) %*% t(X.train) %*% Y.train

# predykcje

# predykcje dla zbioru uczącego
predicted.train <- X.train %*% B

predicted.train.decoded <- apply(predicted.train, 1, which.max)
predicted.train.gatunki <- gatunki[predicted.train.decoded]

# macierz klasyfikacji dla zbioru uczącego
macierz.klasyfikacji.train <- table(
  rzeczywista = train$Species,
  przewidziana = predicted.train.gatunki
)
predicted <- X.test %*% B

predicted.decoded <- apply(predicted, 1, which.max)
predicted.gatunki <- gatunki[predicted.decoded]
```

## Macierz współczynników

```{r, echo=FALSE}
B.df <- as.data.frame(B)

colnames(B.df) <- gatunki
B.df$zmienna <- rownames(B.df)

B.long <- B.df %>%
  pivot_longer(
    cols = -zmienna,
    names_to = "klasa",
    values_to = "wspolczynnik"
  )

ggplot(B.long, aes(x = klasa, y = zmienna, fill = wspolczynnik)) +
  geom_tile() +
  geom_text(aes(label = round(wspolczynnik, 3))) +
  labs(
    x = "Klasa",
    y = "Zmienna objaśniająca",
    fill = "Współczynnik"
  ) +
  theme_minimal()
```

Na podstawie przedstawionych współczynników model wyznacza wartości punktowe dla poszczególnych klas, a następnie przypisuje obserwację do klasy z największą wartością. Z wykresu wynika, że dla klasy **setosa** największe znaczenie ma zmienna **SW**, natomiast dla klasy **virginica** największy dodatni wpływ ma zmienna **PW**.

## Predykcje i ocena jakości modelu

```{r, echo=FALSE}
knitr::kable(
  macierz.klasyfikacji.train,
  caption = "Macierz klasyfikacji dla zbioru uczącego"
)

# dokładność dla zbioru uczącego
accuracy.train <- sum(diag(macierz.klasyfikacji.train)) / sum(macierz.klasyfikacji.train)
```

Dokładność modelu dla danych uczących wynosi **`r round(accuracy.train * 100, 2)`%**. Nie jest to jednak najlepsza miara jakości modelu, ponieważ model oceniany jest na tych samych danych, na których był trenowany. Może to prowadzić do zawyżenia wyniku i nie pokazuje, jak dobrze model radzi sobie z nowymi obserwacjami.

```{r, echo=FALSE}
macierz.klasyfikacji <- table(
  "Klasa rzeczywista" = test$Species,
  "Klasa przewidziana" = predicted.gatunki
)

accuracy <- macierz.klasyfikacji %>% {
  sum(diag(.)) / sum(.)
}

knitr::kable(
  macierz.klasyfikacji,
  caption = "Macierz klasyfikacji dla zbioru testowego"
)
```

Dla zbioru testowego dokładność spada do **`r round(accuracy * 100, 2)`%**. Jest to bardziej wiarygodna ocena jakości modelu, ponieważ zbiór testowy nie był wykorzystywany podczas trenowania modelu. Wynik ten lepiej pokazuje zdolność modelu do klasyfikowania nowych obserwacji.


```{r, echo=FALSE}
predykcje.df <- data.frame(
  obserwacja = 1:nrow(test),
  klasa_rzeczywista = test$Species,
  klasa_przewidziana = predicted.gatunki
)


ggplot(predykcje.df, aes(x = klasa_rzeczywista, fill = klasa_przewidziana)) +
  geom_bar(position = "dodge") +
  labs(
    title = "Porównanie klas rzeczywistych i przewidzianych",
    x = "Klasa rzeczywista",
    y = "Liczba obserwacji",
    fill = "Klasa przewidziana"
  ) +
  theme_minimal()
```


W macierzy klasyfikacji widoczny jest **efekt maskowania klas**. Model bardzo dobrze rozpoznaje gatunek *setosa*, ale myli część obserwacji należących do klas *versicolor* i *virginica*. Oznacza to, że dobra klasyfikacja jednej klasy może **zawyżać** ogólną dokładność modelu i **ukrywać błędy** popełniane dla pozostałych klas.

## Budowa modelu liniowego dla rozszerzonej przestrzeni cech

**Model rozszerzony** wykorzystuje nie tylko oryginalne zmienne, ale też ich kwadraty oraz iloczyny. Dzięki temu granice decyzyjne mogą być bardziej elastyczne niż w podstawowym modelu liniowym.

```{r, include=FALSE}
# DODATKOWE DANE
irysy.poly <- irysy %>% transform(
  PL.PW = PL * PW,
  SL.SW = SL * SW,
  PL.SL = PL * SL,
  PL.SW = PL * SW,
  PW.SL = PW * SL,
  PW.SW = PW * SW, 
  PL2 = PL * PL,
  SL2 = SL * SL,
  SW2 = SW * SW,
  PW2 = PW * PW
)

# PODZIAL DANYCH
split.poly <- irysy.poly %>% initial_split(prop = 2/3) 

train.poly <- training(split.poly)
test.poly <- testing(split.poly)

# KODOWANIE KLAS
Y.train.poly <- train.poly$Species %>% sapply(encoder) %>% as.matrix %>% t
Y.test.poly <- test.poly$Species %>% sapply(encoder) %>% as.matrix %>% t

X.train.poly <- train.poly %>% select(-Species) %>% as.matrix
X.test.poly <- test.poly %>% select(-Species) %>% as.matrix

# MODEL
B.poly <- solve(t(X.train.poly) %*% X.train.poly) %*%
  t(X.train.poly) %*% Y.train.poly

# PREDYKCJE
predicted.poly <- X.test.poly %*% B.poly

predicted.decoded.poly <- apply(predicted.poly, 1, which.max)
predicted.gatunki.poly <- gatunki[predicted.decoded.poly]
```

```{r, echo=FALSE}
# OCENA MODELU
macierz.klasyfikacji.poly <- table(
  "Klasa rzeczywista" = test.poly$Species,
  "Klasa przewidziana" = predicted.gatunki.poly
)

knitr::kable(
  macierz.klasyfikacji.poly,
  caption = "Macierz klasyfikacji dla modelu wielomianowego"
)

accuracy.poly <- macierz.klasyfikacji.poly %>% {
  sum(diag(.)) / sum(.)
}
```

Dokładność modelu liniowego dla rozszerzonej przestrzeni cech wynosi **`r round(accuracy.poly * 100, 2)`%**, co przebija dokładność modelu prostego o **`r round((accuracy.poly - accuracy) * 100, 2)`** punktów procentowych. Poprawa wyniku sugeruje, że dodanie składników wielomianowych oraz interakcji między zmiennymi pozwoliło modelowi lepiej uchwycić zależności występujące w danych. Oznacza to, że granice między klasami **nie są w pełni liniowe**, a rozszerzenie przestrzeni cech poprawia zdolność modelu do rozróżniania gatunków.



